【裁判字號】    99,上,8
【裁判日期】    990319
【裁判案由】    清償借款
【裁判全文】
臺灣高等法院花蓮分院民事判決             99年度上字第8號
上  訴  人  甲○○
上  訴  人  丙○○
被 上 訴人  乙○○
訴訟代理人  王政琬律師
上列當事人間請求清償借款事件，上訴人對於臺灣花蓮地方法院
98年度訴字第249號中華民國98年11月27日第一審判決提起上訴
，本院於99年3月3日言詞辯論終結，判決如下：
    主  文
原判決關於命上訴人連帶給付及命上訴人甲○○給付超過新臺幣
壹佰壹拾壹萬肆仟捌佰柒拾壹元部分、命上訴人丙○○給付超過
新臺幣壹佰肆拾柒萬伍仟元部分，暨訴訟費用之裁判均廢棄。
上開廢棄部分，被上訴人在第一審之訴駁回。
其餘上訴駁回。
第一、二審訴訟費用由被上訴人負擔十分之一，上訴人甲○○負
擔十分之四，餘由上訴人丙○○負擔。
    事實及理由
壹、程序部分：
    按訴訟標的對於共同訴訟之各人必須合一確定者，共同訴訟
    人中一人之行為有利益於共同訴訟人者，其效力及於全體，
    不利益者，對於全體不生效力，民事訴訟法第56條第1項第1
    款定有明文。又民法第275條規定連帶債務人中之一人受確
    定判決，而其判決非基於該債務人之個人關係者，為他債務
    人之利益亦生效力，故債權人以各連帶債務人為共同被告提
    起給付之訴，被告一人提出非基於其個人關係之抗辯有理由
    者，對於被告各人即屬必須合一確定，自應適用民事訴訟法
    第56條第1項之規定，最高法院33年上第4810號判例可資參
    照。本件上訴人甲○○不服原審命上訴人等2人連帶給付之
    判決，提起上訴，主張被上訴人並未交付借款等情，為非基
    於其個人關係之抗辯，其訴訟標的對於丙○○有合一確定之
    必要，依上開規定，上訴人甲○○上訴之效力亦及於丙○○
    ，爰列丙○○為上訴人，先此敘明。
貳、被上訴人於原審起訴主張上訴人丙○○、甲○○為被上訴人
    之子、媳，因公司經營周轉亟需款項，乃開立借據，請求被
    上訴人以農會會員資格，向花蓮縣壽豐鄉農會借款新臺幣（
    下同）295萬元（以下簡稱系爭借款）供其等使用，詎上訴
    人嗣後拒絕返還借款。爰依據消費借貸之法律關係，請求上
    訴人連帶返還295萬元，並聲明：1.上訴人應連帶給付被上
    訴人295萬元。2.訴訟費用由上訴人負擔。原審審理結果，
    認被上訴人之請求有理由，並依民法第272條第2項、第471
    條之規定，判決上訴人應連帶給付被上訴人295萬元，訴訟
    費用由上訴人連帶負擔。
參、上訴人甲○○不服原審判決，提起上訴，其理由略以：
  1.被上訴人在上訴人甲○○與上訴人丙○○結婚前即與農會有
    借貸關係，結婚後丙○○要求被上訴人向農會借錢，被上訴
    人希望債務由上訴人等承擔，伊係以擔任見證人的意思在借
    據上簽名，並填寫日期表示簽名時被上訴人已向農會借款29
    5萬元，且簽立借據時，伊經營人力仲介公司，資金充裕，
    根本不需借款。
  2.95年11月因上訴人甲○○之前夫即上訴人丙○○急需現金週
    轉及清償信用卡借款，故向被上訴人請求向壽豐鄉農會提高
    新借貸款295萬元清償舊貸款230萬，餘額65萬元供上訴人週
    轉。95年12月8日被上訴人要求上訴人丙○○如欲動用上述
    借新還舊餘額就須簽下295萬元借據，簽定後尚且覺得不足
    要求上訴人甲○○須在其後簽名，當下上訴人甲○○也覺猶
    豫恐慌，但上訴人丙○○說服甲○○說他會負起全責，要上
    訴人甲○○以見證人心態簽字便可，迫於前夫急須調用現金
    ，便在借款人丙○○下簽字並寫下95年12月11日，免日後混
    淆不清。95年12月12日至20日間被上訴人方將其向壽豐鄉農
    會提高新借貸款295萬清償舊貸款230萬元餘額撥入壽豐鄉農
    會豐田分處存款帳戶，存摺及印章交付上訴人丙○○，丙○
    ○再叫上訴人甲○○前往領款，故被上訴人交付上訴人之現
    金為65萬元，並非295萬元。
  3.上訴人甲○○承認系爭借款中65萬元之債務，亦願意清償，
    但借款後每月已由被上訴人之妻林貴美至辦公室收取現金共
    計360,129元用以清償上開借款，僅尚欠壽豐鄉農會2,589,8
    71元。
  4.被上訴人先前向農會借的舊債230萬元是供丙○○使用，且
    持續由丙○○交付本息，被上訴人原開設昱宇實業有限公司
    ，後來公司再轉給丙○○讓伊作負責人，到94、95年底無法
    經營，又怕別人查封，把公司轉給甲○○，丙○○借用調度
    的錢有用到私人債務，也有用到公司。
  5.並聲明：1.原判決廢棄。2.被上訴人在第一審之訴及假執行
    之聲請均駁回。3.第一、二審訴訟費用由被上訴人負擔。
參、上訴人丙○○則以：
  1.上訴人丙○○自認確有向被上訴人借款295萬元。
  2.原審判決有道理，伊不打算上訴，故無上訴聲明。
肆、被上訴人答辯則以：
    如上訴人甲○○係以見證人之意思簽名，理應在借據上記載
    見證人字樣，何有自行在借款人項下簽名之理？又借款之時
    ，被上訴人向上訴人等表示彼等應共負連帶清償之責任，當
    時上訴人等均知悉上情，已明示同意連帶負責，且系爭借款
    全部用於公司，屬於給付不可分，依民法第292條規定，應
    準用連帶債務之規定。並聲明：上訴駁回，第一、二審訴訟
    費用由上訴人負擔。
伍、兩造不爭執之事實如下：
  1.被上訴人於95年12月8日向花蓮縣壽豐鄉農會借款295萬元。
  2.上訴人丙○○與甲○○有於95年12月11日簽立原審卷第7頁
    的借據。
  3.被上訴人向農會貸款295萬元部分，至97年5月8日止本金尚
    欠2,589,871元整，本金新台幣360,129元的部分是由甲○○
    清償。
陸、本院之判斷：
一、本件爭執之重點應在於上訴人丙○○、甲○○有無向被上訴
    人借款295萬元？被上訴人已否交付系爭借款？上訴人是否
    應與丙○○連帶向被上訴人清償295萬元？茲審酌如下。
二、上訴人丙○○、甲○○有向被上訴人借款295萬元，被上訴
    人並已交付系爭借款：
    被上訴人主張上訴人丙○○、甲○○向其借款295萬元之事
    實，業據其提出兩造不爭執其真正之借據1份為證，依借據
    內容記載：「本人丙○○向父親乙○○借用溪口農地，向壽
    豐鄉農會借款質押貳佰玖拾伍萬元正，口說無憑，特以此單
    據證明。借款人：丙○○、甲○○。民國九十五年十二月十
    一日」，並有丙○○、甲○○之簽名、印章於其上。上訴人
    甲○○雖以其係以見證人之意思簽名云云置辯。然查：
  1.上訴人甲○○自陳：借據上的簽名、日期是我親簽的，我在
    簽名的時候，借款人三個字已經寫上去了，但我只是當見證
    人；丙○○有要求乙○○向農會借錢，我在其上簽名的時候
    ，金額、日期都已經寫好了，乙○○在我們結婚前就與農會
    有借貸關係了，我簽名的意思是以擔任見證人的意思簽名的
    ，我寫日期的意思是要確認簽名的時候乙○○向農會借錢金
    額已經是295萬元等語（見原審卷第14、31頁）。既然上訴
    人甲○○在簽名時，借據上已載明「借款人」字樣，倘若甲
    ○○係以見證人的意思簽名，理應在借據上另記載見證人字
    樣，豈有自行在借款人項下簽名之理？再觀之甲○○自承其
    簽名之時也曾猶豫恐慌，但丙○○說服伊說他會負起全責等
    情，足見甲○○對於在借據上簽名後其須負清償責任，應已
    了然於胸，否則豈有猶豫恐慌或丙○○會負起全責之可言。
    況且上訴人甲○○猶稱特意在借據上簽寫日期云云，可見甲
    ○○對簽此借據一事態度審慎，如其果真是以見證人身分簽
    名，其亦無不能記載其為見證人之理，由此可見，被上訴人
    主張上訴人甲○○與丙○○共同借款之事實，可以採信，足
    見兩造已經達成消費借貸之合意。
  2.至於該筆借款雖係被上訴人於95年12月8日向花蓮縣壽豐鄉
    農會借得，有借據及放款交易明細表各1份在卷可稽，核與
    借據載明日期為95年12月11日相近，足見被上訴人主張系爭
    借款係應上訴人要求而向農會借款，供其等使用等語，合乎
    情理，應屬實在。
  3.上訴人甲○○雖自認被上訴人已交付65萬元，惟另以：係被
    上訴人要求其等承擔先前被上訴人向農會借款之債務，295
    萬元中之230萬元是用在清償先前借款，並未交付云云。惟
    物之交付不以現實的交付為限，本件上訴人甲○○自陳：被
    上訴人先前向農會借的舊債230萬元是丙○○要用的，且持
    續由丙○○交付本息；丙○○借用調度的錢有用到私人債務
    ，也有用到公司等語，核與證人丙○○於本院證稱：295萬
    元中之230萬元是拿去還用被上訴人名義借貸，但實際上用
    在公司的債務等情相符，換言之，被上訴人雖曾以自己名義
    向壽豐鄉農會借貸舊債230萬元，惟上開230萬元仍是為了上
    訴人等經營公司使用，實際上仍屬於上訴人丙○○經營公司
    之債務，且上訴人等既已同意借貸系爭借款用以清償230萬
    元之舊債，則被上訴人依兩造之合意直接以系爭借款中之23
    0萬元清償舊債，亦符合兩造間債之本旨而已完成交付。上
    訴人甲○○辯解230萬元並未交付云云，洵無可採。從而，
    被上訴人已經將系爭借款295萬元交付予上訴人等，已堪認
    定。
  4.至於上訴人甲○○於原審辯稱：簽立借據時，其本身資金充
    裕，不需借款云云，惟此乃上訴人等借款之動機問題，況且
    上訴人等為夫妻關係，縱使上訴人甲○○個人認為其無借款
    之必要，惟其因丙○○急需使用系爭借款而願意共同借貸，
    亦合於夫妻之情，尚難以甲○○個人資金充裕即認其未借貸
    ，其所辯尚難採信。
三、上訴人等係共同借款，應平均分擔債務，而非連帶清償：
    按連帶債務之成立，以明示或法律有規定者為限，民法第27
    2條定有明文。被上訴人請求上訴人等就系爭借款負連帶清
    償責任，上訴人甲○○予以否認，上訴人丙○○則自認有同
    意連帶清償等情，惟上訴人丙○○此部分自認乃屬不利於上
    訴人等2人之行為，對全體應不生效力。而被上訴人對其主
    張上訴人等應負連帶責任一節，僅提出借據1紙為憑，然上
    開借據中並無明示上訴人2人願連帶負責之記載，則被上訴
    人此部分主張尚難採信。從而，上訴人2人應就系爭295萬元
    ，依民法第271條第1項之規定平均分擔之，而上訴人甲○○
    個人已經清償360,129元一節，為兩造所不爭執，此部分應
    自上訴甲○○應負擔之金額予以扣除。被上訴人雖以系爭借
    款用於公司，為不可分之債云云，顯有誤解，無足採信。
四、從而，被上訴人依據消費借貸之法律關係，請求上訴人丙○
    ○給付1,475,000元（即：2,950,000元÷2＝1,475,000）部
    分為有理由，請求上訴人甲○○給付1,114,871元部分（1,4
    75,000元-360,129元＝1,114,871元），為有理由，應予准
    許，逾此範圍，洵屬無據，應予駁回。原審就超過上開應准
    許部分，為上訴人敗訴之判決，自有未洽。上訴意旨就此部
    分指摘原判決不當，求予廢棄改判，為有理由。至於上開應
    准許部分，原審判命上訴人給付，核無違誤，上訴意旨，就
    此部分仍執陳詞，指摘原判決不當，求予廢棄，為無理由，
    應駁回其上訴。
五、據上論結，本件上訴為一部有理由，一部無理由，依民事訴
    訟法第450條、第449條第1項、第79條但書，判決如主文。
中    華    民    國    99    年    3     月    19    日
                  民事庭審判長法  官  何方興
                              法  官  王紋瑩
                              法  官  林碧玲
以上正本係照原本作成。
被上訴人得上訴。
上訴人等上訴利益如未超過新臺幣150萬元時，不得上訴。
如不服本判決，應於收受送達後20日內向本院提出上訴書狀，其
未表明上訴理由者，應於提出上訴後20日內向本院補提理由書狀
（均須按他造當事人之人數附繕本）。上訴時應提出委任律師或
具有律師資格之人之委任狀；委任有律師資格者，另應附具律師
資格證書及釋明委任人與受任人有民事訴訟法第466條之1第1項
但書或第2項（詳附註）所定關係之釋明文書影本。
附註：
民事訴訟法第466條之1（第1項、第2項）：
對於第二審判決上訴，上訴人應委任律師為訴訟代理人。但上訴
人或其他法定代理人具有律師資格者，不在此限。
上訴人之配偶、三親等內之血親、二親等內之姻親，或上訴人為
法人、中央或地方機關時，其所屬專任人員具有律師資格並經法
院認為適當者，亦得為第三審訴訟代理人。
中    華    民    國    99    年    3     月    19    日
                              書記官  李閔華

司法院資訊處製作；財團法人民間司法改革基金會備份。
